【裁判字號】    89,判,1153
【裁判日期】    890420
【裁判案由】    有關土地事務
【裁判全文】
行  政  法  院  判  決                          八十九年度判字第一一五三號
    原      告  甲○○
    被      告  高雄縣鳥松鄉公所
右當事人間因有關土地事務事件，原告不服臺灣省政府中華民國八十八年三月三日八
八府訴二字第一四八○六四號再訴願決定，提起行政訴訟。本院判決如左︰
    主  文
原告之訴駁回。
    事  實
緣被告為配合高雄縣政府興建澄清湖特定區公園，乃公告原告之先人坐落於高雄縣鳥
松鄉○○段九四二號墓地，應於公告之日起三個月內由墓主自行遷葬，並以書面將該
遷葬公告通知原告，同時於該遷葬墓棺前樹立公告標誌。原告不服，循序提起行政訴
訟，經本院八十五年度判字第二二八五號判決駁回，提起再審之訴亦經本院八十六年
度判字第七七號判決駁回。被告依照高雄縣政府八十七年五月十六日八七府勞福字第
九五六八八號函示，執行遷葬原告祖墳，且將骨骸暫厝高雄縣鳥松鄉臨時納骨堂，俟
同鄉第四墓納骨堂興建完成後再行安祀。原告不服，提起訴願、再訴願，遞遭決定駁
回，遂提起行政訴訟。茲摘兩造訴辯意旨如次：
原告起訴意旨及補充理由略謂：按所謂代遷葬，即埋葬之意，應葬於地下，而非臨時
納骨堂。查鳥松鄉○○段九四二號土地並非公墓用地，本案應以墳墓管理條例及其細
則為遷葬依據，是原決定指出被告訂定之鳥松鄉公基使用管理辦法第十一條作為遷葬
依據與事實不符，適用法規顯有錯誤，又系爭祖墳墓地尚有土地公及花瓶，屬原告所
有，應由原告領回，請將原處分及原決定一併撤銷等語。
被告答辯意旨略謂︰本案遷葬起掘骨骸暫予安祀於鳥松鄉臨時納骨堂，係屬權宜措施
。因鳥松鄉第四公墓興建納骨堂尚未完成前，其原公墓用地（第四公墓）或其他原因
興建公共設施所需起掘之骨骸，皆暫予安祀於鳥松鄉臨時納骨堂，由專人專責保管，
並援民間習俗每日早晚祭拜亡者及辦理中元普渡超渡，以慰亡魂。俟第四公墓納骨堂
預定明（八十九）年九月間興建完成後，即可移置永久安祀，按墳墓設置管理條例施
行細則第十四條規定：「本條例第九條第七款所稱必要之設施而言：一、靈（納）骨
堂（塔）設施」。原告以墳墓設置管理條例第二十五條後項：「．．．主管機關應依
行政執行法規定代遷葬於公墓內．．．」要求被告遷移其祖墳埋葬於公墓，實為法律
上見解之歧異。查鳥松鄉臨時納骨堂係向鳳山市公所暫予租借，其使用至被告第四公
墓興建納骨堂完成時即行歸還，其行政行為適用於行政契約之規定，且依據「鳥松鄉
公墓使用管理辦法」第十一條規定之旨意，亦無不當或違法之情事。又地方政府年
度財源狀況，逐年編列預算執行公共政策之工作，該公園係分年度，分階段興建完成
整體性之公共政策，且其地貌改變，已具有公園之雛型。另系爭墓地上之土地公、花
瓶等依民間習俗皆為主墓附屬設置，已包括於主墓補償範圍內，不另行查估處理，原
告之訴非有理由，請予駁回等語。
    理  由
按「前項所稱公墓，係指公立或私立供公眾營葬之公共設施。」「經當地主管機關查
明墳墓地點足以妨礙軍事設施、公共衛生、更新規劃、都市發展或其他公共利益者，
應予遷葬。」「本條例規定應行遷葬之墓棺，當地主管機關應於遷葬三個月前公告，
並以書面通知營葬者或墓主，同時在墓棺前樹立標誌。營葬者或墓主如逾期未遷，當
地主管機關應依行政執行法規定代遷葬於公墓內，設有火葬場者，得火葬之。」「本
條例第九條第七款所稱必要之設施，指左列之設施而言：一、靈（納）骨堂（塔）設
施。．．．」「骨灰或骨骸應儘量安置於靈（納）骨堂（塔）或其他專門藏放骨灰或
骨骸之設施內。」分別為墳墓設置管理條例第二條第二項、第二十四條、第二十五條
及同條例施行細則第十四條、第二十條所明定。查本件被告為配合高雄縣政府興建澄
清湖特定區公園，乃公告原告之先祖坐落在高雄縣鳥松鄉○○段九四二號墓地，應於
公告起三個月內由墓主自行遷葬，原告不服提起行政訴訟，業經本院八十五年度判字
第二二八五號判決駁回確定在案。茲原告對其祖墳遷出部分已不再爭執，惟對遷葬於
臨時納骨堂部分仍表不服，乃循序提起行政爭訟，主張：遷葬者，應埋葬於地下而非
臨時納骨堂云云。但查本案遷葬起掘骨骸暫予安祀於鳥松鄉臨時納骨堂，係屬權宜措
施。因鳥松鄉第四公墓興建納骨堂尚未完成前，其原公墓用地（第四公墓）或其他興
建公共設施所需起掘之骨骸，皆暫予安祀於鳥松鄉臨時納骨堂，由專人專責保管，並
援民間習俗每日早晚祭拜亡者及辦理中元普渡超渡，以慰亡魂。俟第四公墓納骨堂興
建完成後，即可移置永久安祀。按墳墓設置管理條例施行細則第十四條明定：「本條
例第九條第七款所稱必要之設施：．．．一、靈（納）骨堂（塔）設施」。原告訴稱
其祖墳應埋葬於公墓而非臨時納骨堂，衡屬其個人法律見解之歧異。次查鳥松鄉臨時
納骨堂固係向鳳山市公所暫予租借，然既屬鳥松鄉第四公墓納骨堂興建完成前之權宜
措施，核與鳥松鄉公墓使用管理辦法第十一條規定意旨並不相違背。至系爭墓地上之
土地公及花瓶等物，應屬主墓之附屬設施，已包含於主墓補償範圍，原告訴求領回，
非屬有據。從而，一再訴願決定，遞予維持被告所為遷葬處分，均無違誤。原告起訴
論旨，難謂為有理由，應予駁回。
據上論結，本件原告之訴為無理由，爰依行政訴訟法第二十六條後段，判決如主文。
中    華    民    國     八十九      年      四      月      二十       日
                    行 政 法 院 第 三 庭
                                審 判 長 評  事      曾  隆  興
                                         評  事      鄭  淑  貞
                                         評  事      林  家  惠
                                         評  事      徐  瑞  晃
                                         評  事      張  瓊  文
右  正  本  證  明  與  原  本  無  異
                                         法院書記官  陳  盛  信
中    華    民    國     八十九      年      四      月     二十一      日


司法院資訊處製作；財團法人民間司法改革基金會備份。
